【裁判字號】    89,判,2559
【裁判日期】    890817
【裁判案由】    發明專利申請
【裁判全文】
最  高  行  政  法  院  判  決                  八十九年度判字第二五五九號
    原      告  美商．羅門．哈斯公司
    代  表  人  詹姆士．Ｇ．華.
    訴訟代理人  乙○○
                甲○○
    被      告  經濟部智慧財產局
    代  表  人  陳明邦
右當事人間因發明專利申請事件，原告不服行政院中華民國八十七年十二月二十三日
台八十七訴字第六三○八九號再訴願決定，提起行政訴訟，本院判決如左︰
    主  文
原告之訴駁回。
訴訟費用由原告負擔。
    事  實
緣原告於民國八十四年六月二十四日以其「高溫聚合反應方法及其製得之產物」係聚
合反應超過攝氏二二五度進行，以製造聚合度低於五○之聚合物，用作清潔劑添加物
等情，向被告申請發明專利。經編為第00000000號審查，不予專利。原告修
正專利說明書，申經再審查結果，仍不予專利，發給（八七）台專（捌）○一○四○
字第一○五○八二號專利再審查審定書。原告不服，提起訴願、再訴願，均遭決定駁
回，遂提起行政訴訟，茲摘兩造訴辯意旨於次：
原告起訴意旨略謂：一、被告指稱：「查引證案目的產物為已呈反應完畢之聚合物，
本案目的產物則為引證案反應完畢前所必經之中間產物之一，雖引證案未明白指出可
得本案之目的產物，惟此亦為熟習聚合物反應技術者基於引證案而能輕易完成，自不
得申請取得發明專利，遂駁回其訴願，經核並無不妥。又引證案亦為再訴願人所申請
，引證案說明書第５頁第行至第行已明確指出溫度高於約240 ℃，單體轉化聚合
物之轉化率降低且形成不期望之副產物。引證案目的產物並非該反應條件下之唯一產
物，在引證案條件下，稍加改變反應時間，即可製備本案目的物或其衍生物，本案係
熟習此項技術者所能輕易完成，自不得申請取得發明專利」云云。原告前於再訴願書
中指出，本案與引證案之反應條件僅係部份重疊之處，而非如被告所稱之「反應壓力
、反應時間一致」。再查被告又指稱『本案與引證案所得產物自然也是一致』，但由
本案實例之結果已明確證明本案之產物為「含末端不飽和基之寡聚物」；而引證案所
得之產物係「不含末端不飽和基之低分子量聚合物」，此兩結果已明顯證明被告所指
稱之「所得產物自然也是一致」之說法完全錯誤，而被告及訴願、再訴願決定機關亦
完全未依據實驗結果之事實加以審酌，即認定本案與引證案相同，而作出再訴願駁回
之決定，令原告無法心服。二、查本案與引證案在說明書所述之反應條件雖有部份重
疊之處，但該重疊之範圍僅係小範圍，且本案實例中所使用之反應條件並未在引證案
所述之範圍內，例如本案實例７及８中雖然反應溫度在200至225℃，該溫度雖在引證
案說明書中所列之上限範圍內，但實例７及８之反應時間僅十六秒，該反應時間已完
全脫離引證案之時間範圍。相信熟悉聚合物聚合領域者皆知聚合反應之時間亦為影響
所得聚合物分子量及聚合度之一重要因素，更何況是製造其中仍保有反應性官能基之
聚合物，而本案係利用高反應溫度及相當短之反應時間，而製得末端仍保有不飽和雙
鍵之寡聚物，其反應時間即為極重要之因素，亦即利用高反應溫度先令反應性較高之
官能基先予反應，並利用相當短之反應時間，令寡聚物中之末端不飽和雙鍵來不及再
進行反應時，即予以終止聚合反應並單離出寡聚物，此種製程及理念完全未揭示於引
證案中，也不可能由引證案易於思及。三、查引證案之說明書稱聚合反應溫度在130-
240 ℃之間，反應時間最短可至２分鐘，但該引證案中操作時度上限未必配合時間下
限，此可由引證案之實例1A中看出，實例1A中反應溫度為200 ℃，但反應時間則長達
10分鐘，相比之下本案實例７至８中反應溫度為200 ℃及225 ℃，但反應時間僅16秒
，引證案反應時間為10分鐘與本案之16秒，其間相差之時間差異，已足以使反應性相
當高之末端不飽和雙鍵再繼續反應而得不具飽和末端之聚合物，此為熟悉聚合物領域
者悉知之專業知識，如何如被告所稱反應產物必然相同﹖更何況引證案實例5A之溫度
僅低如150 ℃且反應時間長達２小時，此種反應條件如何產生本案之末端具不飽和雙
鍵之寡聚物﹖誠如本案說明書實施例表II、Ⅳ及第10頁第二段之說明，決定末端不飽
和寡聚物生成之因子在於反應溫度、時間及起始劑，亦即本案中利用高反應溫度及相
當短之反應時間，而可於寡聚物中保留末端不飽和雙鍵，該等技術理念完全未揭示於
引證案中，被告之指稱完全與事實不符，原處分完全違反法理。四、再查訴願決定指
稱：「引證案之目的物為一已呈反應完畢之聚合物，而本案之最終目的係為引證案反
應完畢前所必經之中間產物之一」乙節，亦無依據，係訴願決定之主觀臆測而已。查
本案之產物雖可能與引證案反應完畢前所必經之中間產物類似，但須了解引證案之反
應過程中之物質無法完整明確分離出，不能視為獨立存在之物質。本案則單離出仍保
有末端不飽和雙鍵之反應性官能基之寡聚物，該寡聚物可再與其他不同之反應性單體
聚合而得與引證案完全不同之聚合物，而該可再利用之其他不同反應性單體可具相當
大之變化，則所得之最終產物必然與引證案之產物完全不同，當然所得聚合物之各種
物理化學性質亦與引證案有相當大之差異，換言之，本案所得之具末端不飽和雙鍵之
寡聚物在產業利用上即遠大於引證案，此為工業上相當大之進步性，自不能率斷為引
證案可易於推知者，由此顯見被告並未深入了解並正確比較本案與引證案間之差異即
遽下不予專利之審定，顯有怠忽職責之嫌。五、再查，引證案之產物結構上不含不飽
和度此乃不爭之事實，而訴願決定指稱本案反應為引證案反應完畢前所必經之中間產
物乙節亦無事證，並且絕令本案之產物與該引證案之中間物類似，該中間產物之聚合
活性仍高，如何在一最適當之時機單離出該中間產物則非由引證案之揭示可以輕易達
成。而原處分、訴願決定及再訴願決定之認知純因本案之揭示而認為可輕易完成，為
後見之明，若未經由本案之技術內容揭示，試問被告是否能僅由引證案之揭示而得知
何種製程條件可製得末端仍留有不飽和度之寡聚物﹖又如何由引證案之揭示可得知本
案之寡聚物亦具有利用性，且因其低分子量而具更佳之生物降解性﹖被告之認定顯無
理由，訴願決定與再訴願決定維持被告機關之認定亦屬違法。六、本案產物由於為低
分子量寡聚物，其聚合單元遠較引證案產物小，在作為清潔劑及分散劑方面，將具更
優越之生物降解性，此點乃引證案所不及者，亦即本案具進步性之處，被告完全忽略
本案之產業利用性，而一昧執著於本案產物為引證案之中間產物之假設過程，完全失
去專利主管機關應有之公正客觀性。七、再查被告自始至終均認定本案與引證案「不
論在單體種類、反應壓力、反應溫度、反應時間、起始劑種類均一般」，但事實上，
本案與引證案之反應條件僅部份重疊而非均一致，而且反應條件中之變數相當多，本
案在進行聚合反應時所用之條件變動亦與引證案不同，而且仍有些許多變數完全不在
引證案之範圍內，在化學化工之領域此等差異已足以產生不同之反應產物，據此，被
告核駁本案之審定已明顯有違誤失察之處。而原告已於再訴願理由書中明白申述本案
實例中所用反應條件與引證案所揭示者不同之處，但原處分、復查決定及再訴願決定
完全未審酌本案與引證案之差異，亦完全忽略本案產物與引證案產物不同之事實，其
認事用法已顯有不當之處，敬請詳察。八、綜上所述，原處分之認定已明顯有違誤失
察之處，訴願決定與再訴願決定亦屬違法不當，請判決原處分，訴願決定與再訴願決
定均撤銷，並指示被告重予審酌並准予本案專利，以昭公信。九、本件對原告之權益
關係重大，而且被告機關對事實之認定有嚴重之偏差，若鈞院再予維持原處分，勢將
為化工類專利審查開一無可補救之惡例，原告願出庭當面說明被告之認定錯誤之處，
敬請惠予言詞辯論之機會。十、被告行政訴訟答辯書理由二之（一）指稱：「引證案
聚合物用途在於清潔劑、分散劑，本案聚合物用途亦在於做為清潔劑及分散劑。」云
云。然查本案之聚合物為末端具不飽和之寡聚物，其分子量仍較引證案小，且仍具有
反應性之不飽和官能基。而引證案中並未提及『末端具不飽和之寡聚物』，縱令兩者
均為清潔劑用途，但其聚合物結構不同，不能因用途相同而認定兩案聚合物結構必定
相同，依據引證案之說明書，自始至終完全未提及『末端具不飽和之寡聚物』，而被
告僅依據審查委員個人主觀之推論臆測認為本案聚合物已見於引證案，卻又提不出直
接證據證明引證案中之聚合物已揭示本案聚合物，僅以反應物來推論，實無法令人苟
同。且悉知聚合反應過程中，影響聚合物分子量等性質之因素眾多，能否在所控制之
條件下得到所需之聚合物，若非經實驗證實，則任何本技藝者均不敢斷言所聚合之聚
合物必定為所需之聚合物，據此被告之認定純屬臆測，依據此種臆測結果而核駁本案
，實有草率審定之嫌。十一、再查被告答辯書理由二之（四）之Ｂ指稱：「引證案已
揭示本案之反應溫度，反應時間及起始劑種類，引證案所得之寡聚物自然也有可能形
成末端不飽和。」依據被告所稱「自然『也有可能』形成末端不飽和」更可明確證明
被告之審定純屬臆測，而依據此臆測所作之審定已失去審查公信力，無法令人心服。
再者，末端具不飽和之寡聚物本身仍具有反應性，如何在適當之條件下單離出來而仍
保有反應性亦具因難度，係由於該末端不飽和官能基在製造寡聚物之聚合反應條件下
極易反應，而如何在適當時間下即予以終止反應，此技術並非如被告所稱一般「自然
」得到者。依據化學合成領域中，親核性反應，係須先將化合物拿掉一個質子（氫原
子），使其帶有陰離子後，再與親電子性試劑反應，而該帶陰離子之化合物須在 -40
℃甚至-78 ℃或甚至-105℃才得以維持且維持在該溫度之時間若過長，則該帶陰離子
之化合物將分解而無法穩定存在，若能將該帶陰離子之化合物單離出來而能穩定保存
並使用，則應屬相當之技術突破。但若依據被告之臆測，則因為帶陰離子之化合物為
中間物本即已知，因此無論單離技術如何困難，此技術均屬自然推知者，不具任何進
步性，試問此種推論合理嗎﹖十二、被告答辯書理由三之（一）指稱：「本案與引證
案在反應條件上有所重疊，既然有所重疊，此已明示本案係運用申請前既有之知識與
技術」云云。然查本案之反應條件僅與引證案小部份重疊，而被告卻一直著眼於該小
部份重疊部份，對本案與引證案反應條件不同之部份卻完全未提出說明，此種以偏蓋
全之審定亦無法令人苟同。十三、又被告答辯書理由三之（二）指稱：「原告指稱被
告完全未依據實驗結果之事實加以審酌，此段述並不確實，由本案之再審查審定書
理由二第８行之述可知，被告已加以論述本案實施例７、８之反應溫度與引證案反
應溫度之關連，此為明證。」然查本案實施例７及８之反應時間並未揭示於引證案中
，被告僅就反應溫度即認定本案與引證案相同，而完全未思及反應時間及差異將造成
反應產物之差異，被告亦完全就條件差異之部份提出說明，確實完全未依據實驗結果
之事實加以審酌，被告難辭其咎。十四、被告答辯書理由三之（三）指稱：「依本案
八十六年九月二十五日修正之申請專利範圍第５項「一種連續製造末端不飽和寡聚物
之方法」獨立項對製程條件之描述，其中僅界定溫度之上、下限及反應時間之上、下
限，並未界定反應時間與反應溫度之配合。」然依專利法施行細則第十六條之規定，
獨立項之記載須載明製程必要條件，而本案之製法獨立項已記載反應溫度及反應時間
之必要條件，並未違反專利法施行細則之規定。至於反應溫度與反應時間之配合乃為
本技藝者依據本案說明書之揭示得以決定者，據此本案起訴狀理由三與本案技術並無
不符之處，被告之認定有欠公允。十五、被告答辯書理由四之（一）復指稱：「本案
與引證案不論在單體種類、反應壓力、反應溫度、反應時間及起始劑種類均一致，其
所得產物自然一致。」然本案反應時間與反應溫度並不同於引證案，如何稱所得產物
自然一致﹖被告自始至終完全未就本案所強調與引證案之差異處加以說明，而一昧堅
持本案與引證案相同，被告據此核駁本案之審定已明顯違誤失察之處。十六、原告再
次重申就本案之「末端具不飽和度之寡聚物」物質本身，完全未見於被告引證之引證
案中，因此無論如何，就本案寡聚物物質本身具新穎性已毋庸置疑，本案之末端具不
飽和度之寡聚物已符合專利法第二十條之規定。在被告引證之引證案中全然未提及如
本案之「末端具不飽和之寡聚物」，被告一直認定依據引證案之製法，所得之產物必
定與本案相同，但本案所獲得之產物結構與引證案為截然不同兩種物質，已至為明顯
，被告在審定本案時，未就本案所提之具體結果證據加以審酌，即以臆測之立場核駁
本案，無法令原告心服。查引證案中完全未有任何有關本案寡聚物之相關揭示，縱令
本案係該引證案之中間產物，但引證案中並未獲得該中間產物，亦全然未知該中間產
物有何用途，而今原告利用不同條件可得到該中間產品，並發現該中開產物亦具有產
業利用性，且由於其分子量更低，而具更佳之生物分解性，此對現今相當受重視之環
境保護方面，乃具相當之產業利用性，本案「末端具不飽和度之寡聚物」確實已符合
新穎性及產物利用性之發明專利要件，被告之審定自無法令原告心服。十七、就被告
於行政訴訟補充答辯書中理由二中指出有關國內石化工廠生產聚合物乙節，亦與本案
無關，蓋因國內石化工廠在進行聚合物量產時，除了單體種類、單體量及起始劑及聚
合條件必定控制在完全相同之條件，若其中有一變數改變，所得聚合物之聚合度、聚
合度分散指數及分子量等必然亦會改變，亦將改變聚合物最終性質，此即為何石化工
廠在量產時，通常須以電腦嚴格控制其製程條件之故。若依據被告指稱反應時間並非
重要因素，則石化工廠之製程中又何須嚴格控制反應時間﹖再查被告為專利審查機關
，對一件專利申請案之技術若發現有申請前為已知或已公開使用，或實際上不可行，
應就其審查事實負舉證責任，不應憑空臆斷是非。被告之指稱毫無依據。十八、再查
本案實施例７及８中雖溫度已揭示在引證案範圍內，但其反應時間完全未見於引證案
中，當然產物必然亦不相同，由引證案之說明書與本案之說明書來看，凡熟悉本技藝
者必然可由其中窺知反應時間在本案之重要性。依據被告之答辯書中仍無法對原告所
稱之不同反應時間提出合理說明，其審定仍無法令原告心服。十九、原告再次重申就
本案之「末端具不飽和度之寡聚物」物質本身，完全未見於被告引證之引證案中，因
此無論如何，就本案寡聚物物質本身具新穎性已毋庸置疑，本案之末端具不飽和度之
寡聚物已符合專利法第二十條之規定。二十、依據原告於八十六年九月二十五日檢送
之申請專利範圍修正本中，第１項所請者係有關末端具不飽和度之寡聚物之物質申請
項，就該物質本身而言，並未界定係由何種製程條件而製得，且再就該物質本身而言
，末曾有任何相關文獻提出該末端具不飽和度之寡聚物，亦無任何相關文獻揭示該寡
聚物於產業上之利用性，據此就本案所提末端具不飽和度之寡聚物本身已符合發明專
利之新穎性及產業利用性之要件。再者由於本案之寡聚物分子量較小，因此在生物降
解性方面優於分子量較高者，且由於本案寡聚物仍具有末端不飽和度之活性官能基，
據此，除了本案所揭示之用途以外，未來甚至可再作為聚合反應單體而與其他單體共
聚合形成其他共聚物，並可能進而發展出更具產業利用性之聚合物，亦具相當顯著之
進步性，已完合符合發明專利所要求之顯著進步性。二十二、被告並未提出任何直接
之證據證明本案寡聚物不具新穎性，而僅以主觀臆測據以核駁本案，無法令原告心服
。原告懇請被告引證確實已揭示本案結構式之相關前案以昭公信。二十三、再查有關
反應時間之問題，本案揭示之0.1至300秒之間，仍有0.1秒至120秒之範圍未落入引證
案之範圍，據此被告指稱本案反應時間已揭示於引證案中乙節，與事實不符。二十四
、查專利申請案之審查必須以申請專利範圍之記載為依據查看是否符合法定要件，而
且合法與否之判斷必須有事實之依據，不容憑空臆斷。被告一再固執己見，顯有為核
駁而核駁之嫌。二十五、被告在審酌本案「末端具不飽和度之寡聚物」物質新穎性時
，並未引用任何直接證據證明本案不具新穎性，而僅以主觀臆測推斷本案不具新穎性
，無法令原告心服。依據本案實施例所揭示之反應時間為十六秒，已元全脫離引證案
之反應條件範圍，其反應條件與引證案已明顯不同，被告卻仍指稱本案反應條件與引
證案完全相同，已明顯有違誤失察之處。二十六、查被告所據以核駁本案之引證資料
（EP 552876 ）同為本件原告之專利。本件原告之所以再提出本件發明專利申請，是
因該引證之前案仍有不理想之處，乃繼續研究而獲得再上一層之技術，包括申請專利
範圍第１至４項之末端不聚合寡聚物與寡聚混合物，以及第５至８項之方法，乃至第
９項至第項之產物。被告指稱「引證案揭示本案使用單體之種類」，並略稱引證案
已揭示本案之共單體種類。茲查本件申請專利範圍第１項之標的是「末端不飽和寡聚
物」（以化學式Ｉ代表），此「末端不飽和寡聚物」並未揭示於該引證案。引證案揭
示本案所使用之單體種類並不足於證明本件之「末端不飽和寡聚物」即可由引證案之
揭示而製得。被告所指稱之共單體為該化學結構式中之「重複單元」之一部分而已，
在未看到本案以前，任何人都無法由這些共單體推知化學結構式所代表之「末端不飽
和寡聚物」。再查被告指稱「引證案已揭示聚合反應條件」乙節亦與事實不符。引證
案之反應溫度為130℃至240℃，本件申請專利範圍第５項之製法所界定之反應溫度為
250 ℃至500 ℃，已顯示具體之不同。被告不提及這一點，而從實施例中指出與引證
案重疊之若干條件，顯然有為核駁而核駁之嫌。按一件專利申請案之標的以申請專利
範圍之記載為準，已在被告自己訂定之「專利審查基準」第1-3-7 頁規定甚明，茲被
告不遵照自己訂定之「專利審查基準」，而刻意引用說明書中之片斷記載為核駁之依
據，已違背專利審查之準則，其認定完全違法，謹此陳明。二十七、再查被告在由引
證案推論本案時，係基於已知道本案之技術，但在審查時，須就本件申請當時之技術
背景加以衡量，若非由本案技術之揭示，被告是否可由引證案推知得本案不無疑問，
被告之推論顯然係後見之明。依據被告所編印之專利審查基準第1-2-27頁中列有審查
上應注意事項，在注意項第６點中即要求「進步性之研判，因審查委員在審查中了解
其技術內容後，極易對發明之進步性作成偏低之判斷，以致有〞後見之明〞之情形，
故審查時應以熟習該項技術者之觀點，根據申請當時之技術水準，作客觀之判斷」，
而被告在審酌本案時，完全未遵循該應注意事項，其審定已失公允。二十八、綜上所
述，被告答辯書之認定仍明顯有違誤失察之處，請判決原處分，訴願決定與再訴願決
定均撤銷，並指示被告重予審酌並准予本案專利，以昭公信等語。
被告答辯意旨略謂：一、本案所請為一種末端不飽和寡聚物、一種寡聚混合物、一種
連續製造末端不飽和寡聚物之方法、一聚合產物、一種化合物、清潔劑組成物及一種
分散劑組成物，其技術內容如八十六年九月二十五日修正之申請專利範圍第１、４、
５、９、－項所界定。二、本案技術已見於歐洲專利EP552876（以下簡稱引證案
），理由如下所述：(一)引證案揭示本案聚合物之用途：引證案揭示一種高溫水溶液聚
合物反應程序，其用於含一或二個羰酸基，單體的聚合反應，以製備低分子量水可溶
的聚合物，聚合物用途在於清潔劑、分散劑，本案聚合物之用途亦在於做為清潔劑及
分散劑。(二)引證案揭示本案使用單體之種類：引證案所使用之單體可為丙烯酸，與本
案實施例１－所用之單體相同，除丙烯酸外，引證案尚可添加其它單體，包含Ｃ－
Ｃ單乙烯基不飽和單羧酸、Ｃ－Ｃ單乙烯基不飽和雙羧酸及它們的酯類與苯乙烯單體
，已揭示本案之共單體種類。(三)引證案已揭示本案之起始劑及聚合反應條件：引證案
聚合所使用之起始劑為過氧化氫，與本案實施例使用之起始劑相同，引證案聚合反應
溫度在130－240℃之間，而本案實施例７、８之聚合溫度為200 ℃及225 ℃，引證案
反應壓力在25－200Psi，而本案說明書第１０頁第行述反應壓力在0000－0000 Psi
下均可。引證案之反應時間最短可至２分鐘，依本案說明書第１０頁第行之記載，反
應時間在0.1 秒－５分鐘之間。(四)本案之產物係屬習知，理由如下：本案之產物為習
知，可由以下兩個層面得到證實：１、本案聚合反應所使用之單體種類、共單體種類
、起始劑種類、反應溫度、反應壓力、反應時間均已見於引證案，聚合反應之產物（
寡聚物）自然屬公知技術。２、由本案說明書實施例表II、Ⅳ及第１０頁第二段之說明
可知：決定末端不飽和寡聚物生成之因子在於反應溫度、時間及起始劑，而寡聚物已
揭示本案之反應溫度、反應時間及起始劑種類，引證案所得之寡聚物自然也有可能形
成末端不飽和。由上述四點之分析、比較，本案係屬運用既有之知識與技術，而為熟
習此項技術者所易於達成者，本案達反專利法第二十條第二項之事實至明。三、起訴
狀理由一、二、三均述及有關本案與引證案反應條件是否一致之問題：(一)由本答辯書
理由二第３點之分析、比較結果可知，本案不論在反應溫度、反應壓力及反應時間的
設計，均已見於引證案，原告亦承認本案與引證案在反應條件的範圍上有所重疊，既
然有所重疊，此已明示本案係運用申請前既有之知識與技術。(二)原告指稱被告完全未
依據實驗結果之事實加以審酌，此段述並不確實，由本案之再審查審定書理由二第
８行之述可知，被告已加以論述本案實施例７、８之反應溫度與引證案反應溫度之
關連，此為明證。(三)起訴狀理由三、述及反應溫度及反應時間之配合，才能製得末端
不飽和之寡聚物乙節。惟依本案八十六年九月二十五日修正之申請專利範圍第５項「
一種連續製造末端不飽和寡聚物之方法」獨立項對製程條件的描述，其中僅界定溫度
的上、下限及反應時間的上、下限，並未界定反應時間與反應溫度之配合，起訴狀理
由三與本案申請專利範圍第５項之記載不符，依專利法施行細則第十六條第二項之規
定，獨立項應載明實施之必要技術內容、特點。四、起訴狀理由四、五、六、七述及
有關反應產物的問題：(一)由本答辯書理由二第４點的分析比較可知，本案與引證案不
論在單體種類、反應壓力、反應溫度、反應時間及起始劑之種類上均一致，其所得產
物自然一致。(二)由本答辯書理由二第１點的分析、比較可知，引證案說明書首頁摘要
已揭示本案聚合物在清潔劑及分散劑上之用途，本案不具進步性之事實至明。五、針
對原告補充起訴理由一答辯如下：熟悉聚合物合成技術之人士均了解，使用相同之聚
合單體，使用相同之聚合條件（反應溫度、反應壓力、反應時間及起始劑種類），自
然獲得相同之聚合物，台灣大社、林園工業區中數百家石化工廠日復一日的使用相同
單體與相同聚合條件生產塑膠（聚合物）原料，若是每天均獲得不一樣的聚合物，如
何作商業化的量產﹖聚合的條件眾多，但不是每一個條件都重要，以本案為例，由實
施例可知本案最重要的聚合條件是溫度，然本案所使用之溫度已見於引證案：歐洲專
利EP 552876 。六、針對補充起訴理由二答辯如下：由本案說明書實施例與本案再審
查理由書可知，本案技術的重點在於反應溫度，引證案反應溫度範圍在130－240℃，
而本案實施例７、８之聚合溫度為200 ℃及225 ℃，本案所使用之溫度事實上已落入
引證案溫度範圍中。既然關鍵條件一致，其他的聚合條件亦與引證案相同，如被告先
前答辯書理由一所示，所得之聚合物當然一致，起訴狀提及親核性反應乙節，本案技
術並不涉及親核性反應，親核性反應的特徵與本案無關。七、針對補充起訴理由三、
四答辯如下：(一)在專利審查中，本來就會對本案之特徵，特別是申請人所提示之部分
加以重視，反應條件中之溫度是本案關鍵，自然必須加以仔細比對，引證案已揭示本
案所使用之溫度，證據十分明確。(二)反應溫度與反應時間之關係，本案說明書並未加
以提及，本案申請專利範圍獨立項亦未就何種溫度必須搭配多少反應時間加以界定，
顯示反應溫度與時間之關係並非必要之技術內容。八、本案八十八年五月十八日補充
答辯書理由二曾述及：「熟悉聚合物合成技術之人士均了解，使用相同之聚合單體，
使用相同之聚合條件（反應溫度、反應壓力、反應時間及起始劑種類），自然獲得相
同之聚合物，台灣大社、林園工業區中數百家石化工廠日復一日的使用相同單體與相
同聚合條件生產塑膠（聚合物）原料，若是每天均獲得不一樣的聚合物，如何作商業
化的量產﹖聚合的條件眾多，但不是每一個條件都重要，以本案為例，由實施例可知
本案最重量的聚合條件是溫度，然本案所使用之溫度已見於引證案：歐洲專利EP5528
76。」，是根據原告八十八年四月十六日補充起訴理由一所作之答辯，其目的在於說
明聚合條件（反應溫度、反應壓力、反應時間及起始劑種類）與聚合物性質之間的密
切關係。本案的聚合條件均已見於引證案，其聚合物性質（末端具不飽和度之性質）
自然也見於引證案。九、有關反應時間的問題，引證案說明書第７頁第行述及反應
時間最短可至兩分鐘，依本案說明書第１０頁第行之記載，本案的反應時間在0.1-30
0 秒（五分鐘）之間，又根據本案說明書第１０頁第４－５頁的述，反應時間較宜在
五分鐘以內，而引證案反應時間可短至兩分鐘，由此可知引證案所揭示之反應時間已
落入本案說明書第１０頁與申請專利範圍第５項所界定的反應時間區間內。十、有關「
末端不飽和度之寡聚物」物質是否具有可專利性一節，被告八十八年四月三日行政訴
訟答辯書由一至四、八十八年五月十八日行政訴訟補充答辯書理由二至四及八十八年
六月二十八日補充答辯書理由二均已說明前述寡聚物之技術已屬利用申請前既有之知
識與技術，而為熟悉此項技術者所易於達成者。十一、綜上所述，被告所為本案應不
予專利之審定並無違法，本案原告之訴無理由，敬請駁回原告之訴等語。
    理  由
按稱發明者，謂利用自然法則之技術思想之高度創度，為專利法第十九條所規定，若
非技術思想之高度創作，自不得申請取得發明專利。同法第二十條第二項復規定，發
明係運用申請前既有之技術或知識，而為熟習該項技術者所能輕易完成時，雖無同條
第一項所列情事，仍不得申請取得發明專利。本件原告於八十四年六月二十四日以其
「高溫聚合反應方法及其製得之產物」係聚合反應超過攝氏二二五度進行，以製造聚
合度低於五○之聚合物，用作清潔劑添加物等情，向被告申請發明專利。經編為第0
0000000號審查，不予專利。原告修正專利說明書，申經再審查結果，仍不予
專利，原告不服，循序提起行政訴訟，主張：本案與引證案單體種類及起始劑種類雖
相同，惟其他製程條件並不相同；本案係利用高反應溫度及相當短之反應時間，可於
寡聚物中保留末端不飽和雙鍵之技術理念並未揭示於引證案，引證案之目的係製得低
分子量水溶聚合物，與本案所製末端具不飽和雙鍵之寡聚物不同，本案具進步性及產
業利用性云云。經查：本件於一再訴願程序中，訴願機關經濟部為求慎重，將一再訴
願書連同相關卷證送請國立中山大學化學系囑託審查鑑定結果認為：「一、本案所請
為一種末端具不飽和雙鍵之寡聚物、寡聚混合物及其高溫聚合之製造方法；同時利用
該寡聚物為原料，製造成聚合物或化合物，並以其調製為清潔劑及分散劑之用途。二
、訴願理由一說明：本案之目的產物為末端具不飽和雙鍵之寡聚物和歐洲專利EP5528
76（以下簡稱引證案）中之目的產物－低分子量水可溶聚合物－截然不同；並主張原
處分機關未充分了解本案。比對兩案之說明，確可知悉：此兩案之最終產物確實不同
。誠如訴願中指稱：「引證案之產物已呈反應完畢之低分子量聚合物，而本案之產物
為可再作為其他聚合反應單體而再進一步進行聚合反應之末端具不飽和雙鍵之寡聚物
。」原處分機關則答辯謂：「本案與引證案不論在單體種類、起始劑種類及反應條件
均相同，所得產物並無不相同之道理，．．．。」此論斷本身並無謬誤，然而卻忽略
本案與引證案雖存在單體種類和起始劑種類項目相同之事實，但在反應條件上確實稍
有差異，故不能遽加判斷最終產物必定相同。三、訴願理由二指出：引證案亦為訴願
人（即原告，以下同）所申請；強調在申請引證案時並不知道：稍加改變製程條件，
即可製得本案之目的產物；並佐以引證案說明書第５頁第至第行之述，提出引
證案之技術思想只限於溫度不高於240 ℃之條件，而據以主張本案之技術思想完全未
見於引證案中。然而在訴願人所提出之前述佐證中，亦同時明白地指出「溫度高於約
240 ℃，單體轉化成聚合物之轉化率降低且形成不期望之副產物。」可知引證案中之
目的產物並非該反應條件時之唯一產物，故不能排除原處分機關於答辯中所意指－引
證案之技術，可能得到本案之目的產物－之論證。若詳加審視訴願理由一之論述：「
引證案之最終目的係製得低分子量水可溶聚合物，其與本案目的之末端具不飽和雙鍵
之寡聚物不同，亦即引證案之產物已呈反應完畢之低分子量聚合物，．．．。」由此
論述中，可以知悉：訴願人清楚知曉引證案之目的產物為一已呈反應完畢之聚合物。
然而熟習聚合物反應技術者皆知：本案之最終目的產物，實為引證案中反應完畢前所
必經之中間產物之一。以訴願人清楚認知引證案之目的產物為此類反應「已呈反應完
畢」狀態之事實，則訴願人自訴－在發展引證案之技術時，不知只要將製程條件再稍
加改變，即可製得本案之末端具不飽和雙鍵之寡聚物－的主張，誠難令人信服。四、
訴願理由三指陳：原處分機關對本案中之反應條件合理擴充之實施範圍，有斷章取義
之解釋；並對判定兩案反應產物必然相同一事，深表不服。同時亦指出：本案中決定
末端不飽和寡聚物生成之因子在於反應溫度、時間及起始劑；並強調本案之特點中，
利用高反應溫度及相當短之反應時間，以保留末端不飽和雙鍵之技術理念，完全未揭
示於引證案中。然而，比對引證案之反應條件和本案之實施例－誠如原處分機關所指
：確有部分反應溫度、反應時間及反應壓力相同之處。唯訴願人強調各項反應條件之
配合不盡相同，此亦為事實。但是在本案實施例７和８中，明確指出：在200℃及225
℃，以16秒滯留時間的狀況下，確實可以得到「本案」之目的產物，唯轉化率甚低；
而在引證案中，實施例4C則明白指出：在220 ℃時，卻可得「引證案」中之目的產物
。熟習聚合物反應技術者皆知，此事實意謂：在此極為相似之反應條件下，不論引證
案或是本案，事實上皆可同時得到此二種不同之目的產物，只是轉化率各不相同而已
。再由本案實例７至所示，當溫度升高，目的產物分子量則遞減之趨勢和引證案實
施例4A至4C所具有之趨勢相同。由此亦可知：此二產物之反應機制亦有雷同之處。依
此觀之，引證案雖未明白指出可得本案之目的產物，但是製造本案之目的產物之技術
與知識早已於引證案中明白揭示。五、綜上所述，本案之目的產物和引證案之目的產
物確實不同。但於反應所用之單體、起始劑和反應條件相同之處甚多；且於部分實施
例中確有近乎完全相同之實施例。是以，實施本案所需之知識與技術，在引證案中確
已揭示；而本案之發明應為熟習該項技術者所能輕易完成。本案屬於專利法第二十條
中之但書項所界定之案件，殆無疑義。六、審查結論：建議維持原處分。」以及「一
、再訴願理由一指稱：「原決定機關亦完全未依據實驗結果之事實加以審酌，即認定
本案與引證案相同，而作出訴願駁回之處分，令再訴願人無法心服。」然而於訴願決
定書中早已詳較實驗事實始作出「本案與引證案在反應條件上確有部分反應溫度、反
應壓力及反應時間相同之處。」的認定，並未有如再訴願中所指之「本案與引證案相
同」之論定。再訴願人（即原告，以下同）顯然未詳加審視前文，即遽下斷語。二、
再訴願理由三指稱：「原處分機關及原決定機關完全未審酌本案與引證案之差異，亦
完全略去本案產物與引證案產物不同之事實。」然而訴願決定書中已清楚明示：「引
證案之目的產物為一已呈反應完畢之聚合物，而本案之最終目的產物係為引證案反應
完畢前所必經之中間產物之一。」此段已明白指出此二案產物之差異。再訴願理由三
中所指顯非事實。三、再訴願理由二指稱：「本案中利用高反應溫度及相當短之反應
時間，而可於寡聚物中保留末端不飽和雙鍵，該等技術理念完全未揭示於引證案中。
」然而在其訴願理由二中，再訴願人即已明確指出：「訴願人在該引證案說明書第５
頁第至第行中曾述及「溫度高於約240 ℃，單體轉化成聚合物之轉化率降低且形
成不期望之副產物。』」此文充分表明：訴願人當時即已從事過溫度高於240 ℃之研
究，且已知有其他產物可以生成；此正足以說明：以訴願人於引證案當時之知識及技
術，早已能製備此案之目的物或其衍生物。故其技術知識早已包含於引證案中。再訴
願人於再訴願理由一中，亦明白指出：「相信熟悉聚合物聚合領域者皆知聚合反應之
時間亦為影響所得聚合物分子量及聚合度之一相當大因素。」則在引證案中之條件下
，稍加改變反應時間，即可得出此案之產物，亦應為熟悉聚合物聚合領域者皆知。準
此可知：再訴願理由二中所指之技術理念，實為熟悉聚合物聚合領域者所能輕易完成
。四、綜上所述，再訴願案之理由一、三所述皆非事實。理由二所述若詳加審視，即
知其誤。是以，實施本案所需之知識與技術，在引證案中確已揭示；而本案之發明應
為熟習該項技術者所能輕易完成。再訴願理由均不足採」等語。此有國立中山大學化
學系函暨審查意見書貳份附訴願卷可稽，足證實施系爭本案所需之知識與技術，在引
證案中確已揭示，本案為熟習該項技術者所能輕易完成，從而原處分以本案之反應溫
度、時間及起始劑均已見於引證案，不具進步性，所為本案應不予專利之處分，揆諸
首揭規定，洵無違誤，一再訴願決定，遞予維持，俱無不合，原告起訴意旨，無非持
其一己之主觀見解，斤斤指摘，難謂為有理由，應予駁回。
據上論結，本件原告之訴為無理由，爰依行政訴訟法施行法第二條、行政訴訟法第九
十八條第三項前段，判決如主文。
中    華    民    國     八十九      年      八      月      十七       日
              最 高 行 政 法 院 第 二 庭
                                審 判 長 法  官      陳  石  獅
                                         法  官      吳  錦  龍
                                         法  官      林  清  祥
                                         法  官      高  啟  燦
                                         法  官      黃  合  文
右  正  本  證  明  與  原  本  無  異
                                         法院書記官  陳  佩  玲
中    華    民    國     八十九      年      八      月      十九      日


司法院資訊處製作；財團法人民間司法改革基金會備份。
